【裁判字號】    94,選上更(一),350
【裁判日期】    950223
【裁判案由】    賄選
【裁判全文】
臺灣高等法院臺南分院刑事判決   94年度選上更(一)字第350號
上  訴  人
即  被  告  丁○○
選任辯護人  蔡碧仲律師
選任辯護人  羅豐胤律師
上  訴  人
即  被  告  己○○
選任辯護人  蔡碧仲律師
選任辯護人  羅豐胤律師
上  訴  人
即  被  告  乙○○
選任辯護人  翁瑞昌律師
上  訴  人
即  被  告  辛○○
選任辯護人  翁瑞昌律師
上  訴  人
即  被  告  丙○○
選任辯護人  翁瑞昌律師
上  訴  人
即  被  告  戊○○
選任辯護人  翁瑞昌律師
上  訴  人
即  被  告  庚○○
選任辯護人  翁瑞昌律師
上  訴  人
即  被  告  甲○○
選任辯護人  翁瑞昌律師
上列上訴人因賄選案件，不服臺灣嘉義地方法院91年度訴字第10
5號中華民國92年4月24日第一審判決（起訴案號：臺灣嘉義地方
法院檢察署90年度偵字第8115、7420號），提起上訴，經判決後
，由最高法院發回更審，本院判決如下：
    主  文
原判決撤銷。
丁○○、己○○、乙○○、辛○○、丙○○、戊○○、庚○○、
甲○○均無罪。
    理  由
一、公訴意旨略以：丁○○係嘉義縣第十四屆縣長候選人，己○○係其配偶，辛○○、丙○○、乙○○則為其服務處之職員
    ，丁○○、己○○、辛○○、丙○○、乙○○為使丁○○在
    此次縣長選舉勝選，乃共同基於以交付免費招待至遊樂區旅
    遊、餐飲之不正利益之概括犯意聯絡，由丁○○指示辛○○
    、丙○○、乙○○以「阿文之友會」名義對外與嘉義縣各鄉
    鎮之樁腳聯絡，利用各該鄉鎮之樁腳動員群眾前來接受旅遊
    及午餐招待，並由辛○○製作「阿文之友會帶動唱教材之二
    」在會場教唱，用以對有投票權人傳達對投票權為一定行使
    之意，而自九十年三月間起至八月底止，以如附表所示之時
    間、方式、連續招待如附表所示之有投票權之人，並交付如
    附表所示之不正利益，要求該等有投票權之人投票支持丁○○。另戊○○、甲○○、庚○○亦分別與丁○○、己○○、
    丙○○、乙○○基於共同之犯意聯絡，分別於如附表編號三
    、十、十一所示之時間、地點及方法，共同對有投票權之人
    交付如附表所示之不正利益，而約其投票支持丁○○。因認
    被告丁○○、己○○、丙○○、乙○○、蔡佳男、戊○○、
    甲○○、庚○○均涉有公職人員選舉罷免法第九十條之一第
    一項之對於有投票權人，交付不正利益，而約其對於投票權
    為一定之行使罪嫌云云。
二、按犯罪事實應依證據認定之，無證據不得認定犯罪事實。不
    能證明被告犯罪者，應諭知無罪之判決，刑事訴訟法第一百
    五十四條第二項、第三百零一條第一項分別定有明文。故事
    實之認定，應憑證據，如未能發現相當證據，或證據不足以
    證明，自不能以推測或擬制之方法，以為裁判基礎；被告否
    認犯罪事實所持之辯解，縱屬不能成立，仍非有積極証據足
    以証明其犯罪行為，不得遽為有罪之認定；又所謂認定犯罪
    事實之證據，係指足以認定被告確有犯罪行為之積極證據而
    言，而認定犯罪事實所憑之證據，雖不以直接證據為限，間
    接證據亦包括在內，然而無論直接或間接證據，其為訴訟上
    之證明，須於通常一般人均不致有所懷疑，而得確信其為真
    實之程度，始得據之為有罪之認定，若其關於被告是否犯罪
    之證明未能達此程度，而有合理性懷疑之存在，致使無從形
    成有罪之確信，根據「罪證有疑，利於被告」之證據法則，
    即不得遽為不利被告之認定，亦有最高法院七十六年度臺上
    字第四九八六號判例可稽。
三、訊據被告丁○○、己○○、乙○○、辛○○、丙○○、戊○○、庚○○、甲○○固坦承確有「阿文之友會」之組織，亦
    確有以阿文之友會名義舉辦或參加如附表所示之活動，惟均
    堅決否認有以交付招待旅遊、用餐等不正利益予選民之選舉
    行賄犯意及行為，(一)丁○○辯稱：「阿文之友會」之成立目
    的在於凝聚支持者之共識，附表所示均係一系列之研習活動
    ，純為組訓幹部及集合理念相同之種子部隊，故係透過各地
    樁腳聯絡支持民眾前來，且於活動舉辦時，須先製作名牌供
    參與者掛帶，參與者於報到後先領取講義資料並簽到，如有
    意加入「阿文之友會」者，須留下個人基本資料，以利日後
    聯絡、動員之用，進入會場者由主辦單位依既定課程進行演
    講等活動，至中午時間結束課程後方進行用餐，餐後休息片
    刻即解散返家，並非以旅遊、餐飲為活動內容，更無任何涉
    及賄選情事，且伊九十年九月十日仍與何嘉榮共同簽立切結
    書，約定於同年九月十九日、二十日以舉辦民調方式決定何
    人參選嘉義縣縣長，並以民調支持度較高者代表參選，嗣因
    何嘉榮遭法院判決有罪確定，失去參選資格，伊始由民主進
    步黨提名參選，在此之前，伊並未決定是否參選，尤不可能
    以賄選之目的招待選民旅遊，事實上，「阿文之友會」之組
    織即類似扁友會、連友會、宋友會或李登輝之友會，所辦活
    動乃正當之政治活動，並未違法等語。(二)己○○辯稱：伊係
    丁○○之妻，平常相夫教子，料理家務，且丁○○之父親自
    九十年初即因病住院，至同年六月去世之前，伊均陪同在旁
    親侍湯藥，實無暇參與「阿文之友會」舉辦之各項活動，是
    本件「阿文之友會」之運作方式、舉辦研習活動之細節、如
    何聯絡及通知民眾前來參加、活動內容之安排等事項均非伊
    所參與或決定，而伊之支票均由丙○○所掌，並授權丙○○
    簽發，自不能以伊為丁○○之配偶即謂知情參與等語。(三)乙○○、丙○○、辛○○辯稱：被告等以「阿文之友會」名義
    辦理附表所示之活動，其目的並非提供免費之餐飲及旅遊以
    要求參加者在縣長選舉時投票給丁○○，而是以宣揚丁○○
    政治理念，為丁○○作好基層服務，以便選舉時可為丁○○
    助選造勢，故於研習活動期間，敦聘歐陽愛靈教授、梁牧養
    立委、鄭新助國代、郭玟成立委、張榮味縣長、高孟定副縣
    長、翁章梁主任、張柏舟闡述政治理念，研習組訓活動，擴
    大政治參與層面，且彼等舉辦活動之初，距離選舉尚有數月
    ，亦難認二者有對價關係存在，況被告辛○○僅係負責擬定
    課程內容、文宣、新聞工作及會場佈置，被告乙○○僅負責
    活動規劃與聯繫工作，被告丙○○僅負責總務、會計、出納
    ，均未有行賄選民之行為各等語。(四)被告戊○○辯稱：伊參
    加四月間阿文之友會在走馬瀨農場舉辦的種子部隊研習營，
    係以會員身分參加，因伊係竹崎鄉農會總幹事，故有捐款四
    萬元與丁○○服務處，並邀約竹崎鄉民前往參加上開造勢課
    程，但對於活動細節完全不知曉，自無賄選之犯意犯行可言
    等語。(五)被告甲○○辯稱：伊當時身為大林鎮長，係受丁○○秘書之託而邀集大林鎮鄉親參加在劍湖山世界之阿文之友
    會造勢活動或組訓，主觀上並無賄選之認識，且伊僅通知所
    轄二十一里里長參加，對於活動內容是否涉及招待旅遊一情
    ，一蓋不知，亦無犯意之聯絡等語。(六)被告庚○○辯稱：伊
    僅捐獻三十萬元支助「阿文之友會」辦理研習活動經費，未
    參與會務運作，本無犯意聯絡，且「阿文之友會」辦理研習
    係一正常之政治活動，並非純為賄選所辦之餐飲旅遊招待，
    伊更不可能係賄選罪之共犯等語。被告丁○○、己○○之辯
    護人提出辯護意旨稱：(一)本件「阿文之友會」舉辦相關活動
    時，被告丁○○尚未決定參選，從而亦無行賄之犯意存在，
    此與行賄者於未經登記為候選人以前已有行賄犯意，而與有
    投票權人預期在其取得候選人資格後，約為投票權之一定行
    使或不行使之情形有別。公訴意旨雖以「被告等以『阿文之
    友會』名義對外與嘉義縣各鄉鎮之樁腳聯絡，利用各該鄉鎮
    之樁腳動員群眾前來接受旅遊及午餐招待…，用以對有投票
    權人傳達對投票權為一定行使之意，…要求該等有投票權之
    人投票支持丁○○。…」云云，惟此僅足證明被告丁○○等
    人有無行賄之意思，全未論及參與「阿文之友會」者，有無
    受賄之意思，遑論雙方尚應有「明示或默示之意思一致」，
    且該「參與阿文之友會」應與「把票投給丁○○」有關且需
    互有對價關係，是公訴意旨所載之犯罪事實核與公職人員選
    舉罷免法第90條之1第1項「對於有投票權人，交付不正利益
    ，而約其投票權為一定之行使者」之犯罪構成要件有間。況
    被告丁○○亦不可能在選舉前大半年招待證人黃國昇等人旅
    遊，徒冀此批人於年底猶記得投票支持，故彼等與被告丁○○等人除顯無對價關係外，亦無合意之可能：(1)「阿文之友
    會」舉辦之各項活動，所以選定台南縣走馬瀨農場、雲林縣
    劍湖山世界舉辦，係因該二處地點距離嘉義縣境較近，且為
    使所舉辦之各項活動順利起見，乃提供交通工具及簡易午餐
    予參與者，是被告主觀上並無以提供遊樂區交通、食宿、旅
    遊做為換取民眾投票給被告代價之意思。(2)另據證人黃錕龍
    、黃安泰、郭玟成、梁牧養、翁章梁於歷審均證稱「阿文之
    友會」所舉辦本案之活動，確有訓練課程，足證被告絕非招
    待選民到遊樂區遊玩，以做為應與「把票投給丁○○」之對
    價；況證人陳良石等人亦於原審證稱其等本即為被告丁○○
    支持者，並未因參與研習活動才決定支持丁○○，易言之，
    本件由「阿文之友會」舉辦之各項活動，並無足以動搖或影
    響有投票權人之投票意向之情形。末者。「阿文之友會」舉
    辦之研習活動，係透過各地樁腳聯絡支持民眾參與，並非毫
    無限制邀請一般民眾參加，且其人數（縱依原審推估之3,61
    1人），佔有投票權民眾人數不過千分之八爾，自無賄選可
    言。(二)依刑事訴訟法第159條之2規定：被告以外之人於檢察
    事務官、司法警察官或司法警察調查中所為之陳述，與審判
    中不符時，其先前之陳述具有較可信之特別情況，且為證明
    犯罪事實存否所必要者，得為證據：(1)「阿文之友會」舉辦
    一系列活動時，參加者需先報到並填寫「種子研習營報到卡
    」，報到後先領取講義資料進入會場後即依既定課程進行演
    講等活動，有被告於原審提出之「種子研習營報到卡」共12
    冊為證，雖黃國昇等人於調查局訊問時均否認有參加本件「
    阿文之友會」舉辦之研習營活動，但觀諸證人陳良石、黃國
    昇等人於原審92年1月28 日庭訊時卻證稱其等確實有參與「
    阿文之友會」舉辦之各活動，故其等於「先前之陳述如何具
    有較可信之特別情況」，自應有嚴格之證明，是陳良石等34
    人於調查時所為之不實陳述，不具證據能力。(2)本件原判決
    引用公訴人蒐集之中時電子報檢索區搜尋之90年2月1日、2
    月26日、4月10日、4月15日等網路列印報導內容，乃被告以
    外之人在審判外之陳述，應無證據能力。(三)90年2月15日在
    嘉義市中國石油公司會議廳成立之「阿文之友會」目的在凝
    聚支持者共識，非原審所稱之造勢方法等語。被告戊○○等
    人之辯護人提出辯護意旨稱：(一)「阿文之友會報告卡」於91
    年7月31日當庭由蔡碧仲律師呈送編為12冊，紙箱為白色，
    上面印有紅色COPY字樣，已據原審法院勘驗錄影帶在卷，嗣
    92年4月9日審理中，因發現數量短少經當庭異議後，贓物庫
    管理人彭帥雄自承前因下雨積水致贓證物受潮，惟於91年9
    月誤報銷毀（見原審卷(四)第154-157頁林竿杏簽呈），是鈞
    院卷存「阿文之友會報到卡」，非當日庭呈之證物，蓋現存
    之報到卡中實際上僅有64張，其餘皆為空白，查上開64張報
    到卡內人員住所均為「朴子市○○路1號」，且如吳宗憲、
    蔡傑如、廖啟德、林正裕等人均為本件辦案之調查員，另如
    方美麗係草原餐廳經理，為台南縣玉井鄉人，上開各人何能
    參加嘉義縣之「阿文之友會」？故應是上開人員於92年1月
    28日曾到庭作證，經彭帥雄誤抄錄於報到卡，是本件報到卡
    皆為偽造，無證據能力。(二)依卷存照片及原審勘驗錄影帶或
    光碟之結果，現場座無虛席，民眾均安心聽講，僅有少數出
    外，非如黃安泰、趙榮標於調查站指稱「參加『阿文之友會
    』只是去玩，沒有進入會場上課」云云，且黃安泰、趙榮標
    始終均在會場，亦有錄影帶及光碟可證，是以彼等於調查站
    及檢察官之陳述皆為不實。(三)況候選人應向選民推銷其施政
    理念與成果，以獲取選民之認同，自以組訓活動為宣傳手法
    ，本件參加「阿文之友會」所舉辦各活動之民眾，長幼、智
    愚不一，是以簡單之歌謠口號打動其心智，此種柔性活動，
    說服力尤勝於千言萬語，猶如造勢大會中大呼「當選（凍蒜
    ）」，此為團體活動之必然。(四)本件組訓活動結束已近中午
    ，自應招待全體人員用餐方符情理，惟餐飲均極儉樸，此由
    證人郭玟成證稱「我參加那麼多場子，『阿文之友會』吃得
    最差，又要坐四個鐘頭聽課，哪算是賄選」等語，即知被告
    等人無以餐飲、旅遊行賄選民等語。
四、公訴人認被告丁○○、己○○、丙○○、乙○○、辛○○、
    戊○○、甲○○、庚○○等人，均涉有公職人員選舉罷免法
    第九十條之一第一項之投票行賄罪嫌，無非以：(一)於九十年
    二月二十五日在嘉義市中油公司會議廳由嘉義縣林派鄉鎮長
    召開之派系大會，確有推舉被告丁○○參選嘉義縣長，並因
    此發起成立阿文之友會幫助選舉之事實，有中時電子報檢索
    區查詢報表足憑，且經證人蔡勝典證述明確，顯見被告丁○○確實於九十年二月間之舉辦阿文研習會活動前即有參選嘉
    義縣長之意願，並對外表態。(二)由檢察官指揮嘉義縣調查站
    於九十年八月二十七日前往走馬瀨農場調查所取回當時散發
    之該「阿文之友會帶動唱教材之二」所載內容觀之，足認被
    告丁○○確有競選縣長之意，並用以向前來接受招待免費旅
    遊、用餐之有投票權人傳達如何對投票權為一定之行使。(三)
    由檢察官依偵查結果，掌握前往旅遊之人數比例觀之，自承
    是阿文之友會或其種子部隊成員之人數竟占出遊人數一成不
    到，足徵此活動主要目的顯非組訓幹部，而係招待旅遊甚明
    。(四)衡諸常情苟真辦理研習活動，依檢察官偵查結果發現，
    竟有高比例之參加人可不進入會場、或表示並無研習活動者
    、或不知研習活動內容為何者，由此益徵被告等人係假借研
    習活動之名，而行招待選民旅遊及午餐以交付不正利益之實
    。亦即本件僅係以「阿文之友會種子部隊研習營」之名義為
    掩飾，而以招待旅遊及午餐行賄有投票權人用以幫助被告丁○○當選嘉義縣長為目的。(五)核算每位前往劍湖山世界旅遊
    者，車資（一百五十元）、門票及午餐費會（約為六百二十
    八元），總計此部分所交付每名參加者之不法利益為七百七
    十八元。而前往走馬瀨農場旅遊部分，所交付每名參加者之
    不法利益約為五百九十元。另附表編號十一之旅遊活動先後前
    往走馬瀨農場及頑皮世界，頑皮世界門票費用每人為二百五
    十元，是此部分所交付每名參加旅遊者之不法利益應為八百
    四十元。(六)被告丙○○自承阿文之友會大部分之活動均有參
    加，且等到簽帳完後才離開，而劍湖山世界、大眾餐廳、草
    原餐廳之應收款簽單係由其簽帳確認。被告辛○○則自承負
    責文宣、新聞工作、集會場佈置，偶而也有協助聯繫工作，
    並製作「阿文之友會帶動唱教材之二」用以在活動中教唱。
    被告乙○○自承阿文之友會辦理各鄉鎮活動，是由其負責活
    動規劃與聯繫工作。被告己○○則自承有提供支票帳戶供被
    告丙○○使用。被告庚○○自承有參加阿文之友會在台南縣
    走馬瀨農場及頑皮世界舉辦之旅遊活動，並是該活動在東石
    鄉之召集人，負責統籌邀集東石鄉各村落丁○○之支持者參
    加該次活動，且有出資贊助三十萬元。被告戊○○自承贊助
    三或四萬元，此外活動當天係由被告戊○○帶隊，在會場招
    呼，並由被告戊○○動員其他有投票權人參加，並告知是免
    費之旅遊活動。被告甲○○明知此活動是由被告丁○○服務
    處以阿文之友會名義免費招待選民出遊，竟仍有組織的動員
    鎮民參加，並上台請求參與活動者支持被告丁○○。而此次
    活動不論由動員方式、動員密度、活動內容等角度觀之，皆
    顯係含有招待選民旅遊及午餐以行賄參與活動之選民投票使
    渠等支持被告丁○○之意，足認被告丁○○、己○○、乙○○、丙○○、辛○○、庚○○、戊○○、甲○○，對上開犯
    行有犯意之聯絡及行為之分擔等語，為其論據。
五、經查：
  (一)被告丁○○為參與嘉義縣第十四屆縣長選舉，指示被告辛○○、乙○○、丙○○以「阿文之友會」名義與嘉義縣各鄉鎮
    之樁腳聯絡動員群眾前來參加附表所示之各項活動，被告辛○○並製作「阿文之友會帶動唱教材之二」在會場教唱，要
    求參加之民眾屆時投票支持丁○○，參加民眾所需之交通、
    餐飲費用，則由丁○○或其贊助者支應，其中被告戊○○參
    與附表編號三之活動，贊助四萬元，被告庚○○參與附表編
    號十一之活動，贊助三十萬元，被告甲○○則動員大林鎮里
    長參與附表編號十所示活動等情，業據公訴人指出於九十年
    二月二十五日在嘉義市中油公司會議廳由嘉義縣林派鄉鎮長
    召開之派系大會，確有推舉被告丁○○參選嘉義縣長，並因
    此發起成立阿文之友會幫助選舉之事實，有中時電子報檢索
    區查詢報表足憑，且經證人蔡勝典證述明確。再參以本件阿
    文之友會之研習活動自第二梯次起即有散發並教唱由辛○○
    所創作所謂「阿文之友會帶動唱教材之二」，在檢察官指揮
    嘉義縣調查站於九十年八月二十七日前往走馬瀨農場調查所
    取回當時散發之該「阿文之友會帶動唱教材之二」所載內容
    「童謠（台語）一、縣長選乎什人好？大家講來做參考。嘉
    榮ㄚ白賊信用沒，民進黨員真是煩惱是真煩惱。重鈞ㄚ講伊
    是『阿不倒』（不倒翁），愛人甲煽甲會搖。縣長若呼兩人
    做，嘉義不知要如何？嘉榮ㄚ最好去七桃，無驚雅景，呼重
    鈞ㄚ靠，阿文辦事真定著，朋友逗陣尚可靠。縣長若呼阿文
    做，的確穩當沒有錯（無著）。童謠（台語）二、總統李登
    輝，縣長就呼姓李仔做。總統陳水扁，縣長就呼姓陳仔做。
    阿文！阿文！姓什會？阿文係陳真順勢。阿文！阿文！姓什
    會？阿文姓陳，縣長就呼阿文做」觀之，綜合被告等所提出
    所謂活動現場錄製光碟片，經本院前審當庭播放勘驗，從其
    內容所示活動之現場狀況，會場均佈滿寫有「阿文之友會」
    等表彰競選氣氛之旗幟，會場坐在室內之參加人員服裝一致
    ，均係載有「阿文之友」字樣之Ｔ恤上衣杉，及於活動進行
    中到場之政治人物上台無不宣揚丁○○、推銷丁○○個人，
    使到場有選舉權之選民對於該次活動之主角係丁○○有所認
    識，並請託於選舉投票時支持等事證，被告丁○○、辛○○
    、丙○○、乙○○以「阿文之友會」名義舉辦如附表所示之
    活動，已可認定係為被告丁○○個人日後參與縣長選舉所為
    之準備。又參與附表所示活動之民眾多係由被告等人聯絡嘉
    義縣各鄉鎮之樁腳通知動員前來，為被告辛○○、乙○○、
    丙○○於本院前審及此次審理中所不否認，被告庚○○亦坦
    承確有資助三十萬元、並在如附表所示編號十一之活動中，
    擔任指定會場、招攬民眾之任務，被告甲○○亦坦承確有受
    丁○○服務處之託而招集大林地區里長出面四處招攬民眾參
    與該活動，被告戊○○亦坦稱對於如附表所示編號三活動出
    資四萬元，並出面邀集民眾前往等情，而參與各該活動之民
    眾並不需要負擔任何費用，而得享有乘車遊覽及中餐餐飲之
    利益，復為被告等人直承在卷，所有開支均係由被告丁○○
    、己○○或其贊助者交由被告丙○○統一支應，亦據被告等
    人坦認無訛，並有各該消費帳單及己○○名義簽發之支票影
    本在卷足稽，足認被告等人有以「阿文之友會」之名義「免
    費」招攬民眾參與其所舉辦如附表所示活動之情事無訛。
  (二)按對於有投票權之人行求、期約或交付賄賂，不以行求、期
    約或交付賄賂時，選務機關已發布選舉公告或該候選人已登
    記參選為限，祇須提前賄選之雙方，於行賄、受賄當時，均
    預期行賄者將來參選公職人員時，將投票予以支持即屬之。
    從而行賄者於行賄時縱屬尚未發布選舉公告，或未登記參選
    ，其既已著手賄選之實施，日後亦實際登記取得候選人之資
    格，仍與該罪之成立要件該當（最高法院94年度台上字第33
    59號判決參照）。況且近年來候選人為求當選，競相提早賄
    選活動者，比比皆是。為達成公職人員選舉罷免法規範目的
    及符合立法本意，對違反該法之犯罪行為主體、行為時間，
    除另有明文限制外，應不以已登記為候選人之人或其違法行
    為係發生在法定競選期間內為限。自無限縮解釋該法第九十
    一條第一項第一款之行為人須以正式登記為候選人之人，或
    係在法定競選活動期間違反該項規定，始得論以該罪。而應
    以行為當時是否有參選決意並因之行求、期約或交付賄賂或
    不正利益為斷（最高法院92年度台上字第5563號判決參照）
    。惟查：被告丁○○原係中國國民黨之立法委員，嗣退黨後
    ，於九十年九月十日中午，始與何嘉榮達成協議，在游錫
    、邱義仁、吳乃仁見證下，以同年九月十九日、二十日兩天
    舉辦民調方式來決定何人為代表民進黨之嘉義縣縣長之參選
    人，並以民調支持度較高者代表參選，此有該協議書在卷可
    稽（見本院前審卷二第六五頁），則被告丁○○雖於九十年
    二月間，即已表態有參選嘉義縣長之意願，但在九十年九月
    二十日之前，被告丁○○能否代表民進黨參與嘉義縣長選舉
    ，尚在未定之數（嗣何嘉榮因官司定讞失格，始由總統徵召
    丁○○代表民進黨參選，而被告等人所辦理之前揭各項活動
    ，均在該民調及何嘉榮因官司定讞失格之前）；又若舉辦民
    調結果，被告丁○○支持度較低，則參選嘉義縣長者應係何
    嘉榮，斯時被告丁○○是否敢於宣示退出民進黨，並表明以
    無黨籍之身分參選嘉義縣長到底之決心？頗有疑問。申言之
    ，被告丁○○在九十年九月二十日之前所舉辦如附表所示之
    一系列活動，雖可看出其有參選嘉義縣長之意願，但尚未可
    看出其有無論如何要參選到底之決心，亦即被告丁○○當時
    身處從國民黨轉換到民進黨之境，其所舉辦如附表所示之一
    系列活動，除為綁樁之目的外，似兼有宣達其從政理念俾重
    新測試其原有支持者之繼續支持意願如何之投石問路之目的
    （與選舉期間之造勢活動不同），而非表明參選到底之決心
    之單一賄選目的，則最高法院上開判決所示，於茲是否仍有
    適用？
  (三)被告等人以「阿文之友會」名義所舉辦如附表所示之活動，
    並非單純之旅遊活動，兼有依所排定之課程進行一系列個人
    政治宣傳之性質，此觀之附表編號一至十一所示活動均有政
    治人物上台演講，第二梯次起並有散發及教唱由被告辛○○
    所創作前揭所謂「阿文之友會帶動唱教材之二」，本院前審
    當庭勘驗附表編號一及編號三台南縣走馬瀨農場與雲林縣劍
    湖山世界現場活動所錄製之ＶＣＤ，亦有包括多位立法委員
    、縣市議員在內之政治專題演講，並穿插不同類型之團康活
    動，及歐陽愛靈教授長達二十分鐘有關選舉時如何拉近人際
    關係之組訓課程，被告等人並提出各該課程表及歷次活動報
    到卡暨活動照片在卷足稽，證人梁牧養、郭玟成、翁章梁、
    張花冠亦於本院前審調查時均到庭結證稱彼等確有應邀至「
    阿文之友會」所舉辦之各活動中演講，則被告等人辯稱附表
    所示活動係屬組訓幹部及集合理念相同種子部隊之研習，以
    應選舉時所需，依其辦理之形式及內容觀之，尚非全然無據
    。申言之，其所舉辦如附表所示之一系列活動，除為綁樁之
    目的外，似兼有宣達其從政理念俾重新測試其原有支持者之
    繼續支持意願如何之投石問路之目的，有如上述。況被告丁○○於辦理前揭活動之初，既未經黨內提名程序，其是否決
    心競選嘉義縣長到底尚屬未定，則該等活動，除上開目的外
    ，另有研習課程之外附帶旅遊藉以達到聯誼效果之目的，似
    可認定。再參諸目前台灣政治生態，成立聯誼會之政治人物
    比比皆是，上如扁友會、連友會、宋友會或李登輝之友會，
    均是支持者意志之彙整，亦為幹部之組訓，下至縣（市）鄉
    （鎮）之民意代表，亦各組成類似之聯誼圈，藉以平日之動
    員參與遊行、研討等不特定活動，甚而參觀總統府，而於選
    舉期間則可作為造勢及助選之功能，且探諸該等聯誼會，無
    論於室內或戶外之活動，概均採免費之方式為之，鮮有參與
    者自掏腰包付費，乃眾所周知。綜上所述，被告等人以「阿
    文之友會」名義所舉辦如附表所示之活動，並非為「單一賄
    選目的」所舉辦之免費旅遊活動，至為灼然。至於最高法院
    此次發回意旨(三)稱：「本件依附表所示確定參加附表所示之
    活動，且經檢察官傳訊到庭之有選舉權人黃國昇、汪清山、
    曾石謀、黃麟芳……等之供述，均明確供述彼等並非阿文之
    友會之會員，亦不曾申請加入該會，對於阿文之友會成立宗
    旨及目的均不知悉（見選他第五三號卷內筆錄）；且其中林
    啟華（見選他字第五三號第六卷第四六頁至第四八頁），江
    再清（見同上第五卷第十頁至第十二頁），江茂己（見同上
    第五卷第二七頁至第二九頁），蔡慶華（見同上第七卷第三
    八頁至第四十頁），蕭土木（見同上第五卷第二四頁至第二
    六頁），林聰猛（見同上第九卷第十二頁至第十四頁），蔡
    勝興（見同上第十一卷第二七頁至第二九頁），唐國居（見
    同上第一卷第二八頁至第三十頁），康秀夫（見同上第九卷
    第七頁至第九頁），簡乾瑞（見同上第八卷第一頁至第三頁
    ），簡嘉宏（見同上第八卷第三十頁至第三十一頁），陳鍾
    秀達妹（見同上第八卷第三二頁至第三四頁），劉美珠（見
    同上第八卷第三五頁至第三七頁），鄭春喬（見同上第四卷
    第八頁至第十頁），林碧連（見同上第四卷第三五頁至第三
    七頁），許雪珍（見同上第十二卷第十六頁至第十八頁）等
    多人，均供稱伊等參加附表所示招待活動，係前往劍湖山或
    走馬瀨農場旅遊，並無繳交任何旅遊費用等語在卷。能否逕
    認即係參與組訓幹部及集合理念相同之種子部隊之研習，而
    與競選活動全然無涉？」一節，經查，被告等人雖有以「阿
    文之友會」之名義「免費」招攬民眾參與其所舉辦如附表所
    示活動之情事，且有表彰競選氣氛之活動無訛，已如上述（
    見五之(一)所述），然檢察官起訴書認為「總計全部參與人數
    為三千六百十一人」，則上開供述彼等並非阿文之友會會員
    之有選舉權人之人數，佔全部參與人數之比例極低，殆可想
    見，而被告等人此次所舉辦之活動，人數既然眾多，若活動
    之主題限定在組訓幹部及集合理念相同之種子部隊之研習，
    依常情，難免因行政管理不易致有極少數有選舉權人混入以
    享受免費招待之利益，若活動之目的，除為綁樁之目的外，
    兼有宣達其從政理念俾重新測試其原有支持者之繼續支持意
    願如何之投石問路之目的，則參加者自不限於幹部或樁腳或
    阿文之友會會員，只要有繼續支持意願者，被告等人自然極
    歡迎參加，殆可理解。又本院認為，被告等人以「阿文之友
    會」名義所舉辦如附表所示之活動，並非為「單一賄選目的
    」所舉辦之免費旅遊活動，有如上述，自不能執「有極少數
    非阿文之友會會員之有選舉權人參加此次活動」一情，即遽
    為不利被告等人之認定，而認定係為「單一賄選目的」所舉
    辦之免費旅遊活動，故依「罪證有疑，利於被告」之法則，
    即不能直接推定係屬賄選。
  (四)按公職人員選舉罷免法第九十條之一之投票行賄罪，如行賄
    者已實施交付賄賂或其他不正利益之行為，相對人對其交付
    之目的亦「已認識」而予收受，其交付賄賂或其他不正利益
    之犯行即已成立，不以收受者確已承諾或進而為一定投票權
    之行使為必要（最高法院92年度台上字第5911號判決參照）
    。惟查：
  (1)雖被告等人辦理活動選擇之地點係位於鄰近嘉義縣之台南縣
    走馬瀨農場及雲林縣劍湖山世界等風景區或遊樂區，惟其活
    動均為定點，與一般民間或政府機關為增進聯誼而選擇定點
    辦理活動無異，依公訴人訊問參加活動之民眾所為之舉證，
    參加者固未限定係「阿文之友會」之會員，惟政治活動本為
    廣結善緣，豈有劃地自限之理，且應邀前來之民眾，參與前
    揭課程及活動內容，日後應有為丁○○拉票之相對被期待，
    而民眾既肯參與如此之定點政治活動，聆聽政治人物演講，
    學習如何助選拉票，對舉辦活動者而言，已屬難得，焉有再
    令其付費之理？故由被告等人提供交通、場地及中餐費用，
    要求其動員前來之支持者日後替丁○○拉票，而未額外提供
    其他利益，實與一般徵求志工之方式相近，而異於一般投票
    賄選具有直接而明確之利益交換者（即活動主要目的並非為
    約使有投票權人一定之行使或不行使）。參以被告等舉辦附
    表所示之各次活動，距當年十二月縣長選舉日期長者有八月
    ，最近者亦在三月以上，參與之人於年底是否投票？是否記
    得支持丁○○？均未可知，二者間「是否具有對價關係」，
    亦非無疑。是公訴人以被告等須支付每位參加者包括車費、
    門票及餐飲費用在內約七百元之代價，而謂被告等人具有於
    年底縣長選舉為丁○○不法賄選之犯意，於社會相當性而論
    ，其舉證尚有不足。
  (2)此外本件經公訴人傳訊之接受前開被告等所交付之免費招待
    用餐、旅遊之選民即證人包括：黃國昇、汪清山、陳嘉文、
    廖金實、黃安泰、趙榮標、曾石謀、黃文貴、黃溪龍、吳安
    壽、黃麟芳、黃水波、黃德義、林傳河、羅三印、蕭柄崑、
    江再清、江茂己、吳金輝、陳福祿、林啟華、吳天財、葉慶
    華、劉萬重、陳建福、蕭土水、吳茂傑、黃世裕、陳良石、
    溫文仲、林木川、黃錕龍、黃傳憲、陳良清、簡芳龍、邱龍
    、林懷通、林聰猛、蘇榮宗、翁水華、莊再福、莊啟斌、蔡
    勝興、康國居、康秀夫、簡乾瑞、袁重光、徐立盛、簡榮林
    、簡嘉宏、劉美珠、陳鍾秀達妹、曾安清、簡福龍、簡和代
    、吳文欽、洪清寅、李福祥、張萬清、王心田、陳、蔡吉
    祥、吳興福、吳分南、吳燦文、蔡木龍、鄭春喬、蔡勝典、
    劉清枝、劉清海、林碧蓮、鄭水源、林泰平、劉輝聰、許雪
    珍等人，原經原審認係有選舉權人並受有被告丁○○等人交
    付免費招待旅遊、用餐之不正利益，涉犯刑法第一百四十三
    條之投票受賄罪嫌，而由公訴人續行偵辦，經偵辦結果，認
    被告等人舉辦附表所示之各項活動與不法期約賄選並無對價
    關係，上開證人等均無受賄之故意，並無任何投票受賄犯行
    ，而以犯罪嫌疑不足為由，而為不起訴處分，有臺灣嘉義地
    方法院檢察署九十二年度偵字第三五四八號不起訴處分書在
    卷可稽，並經本院前審調閱該案全卷查核屬實，則參與活動
    者所接受者並非受賄之不法利益，舉辦或贊助活動者即無相
    對之交付不正利益之犯意，是此部分公訴人另案之認定，亦
    不能證明本案被告等人有投票行賄之犯行。
  (3)綜上，被告等人所辦理如附表所示之各項活動，所交付免費
    招待旅遊、用餐，其「主要目的」並非為約使有投票權人一
    定之行使或不行使，而有選舉權人之參加活動者，對於被告
    等人所交付免費招待旅遊、用餐之主要目的，並無有係為約
    定投票權一定之行使或不行使之認識（即無受賄之故意）進
    而收受。
  (4)另最高法院此次發回意旨稱：「又縱使有投票權人無受賄之
    故意，行賄者雖不構成交付罪責，然究否全無構成前階段行
    求或期約之可能？」一節，經查，被告等人所辦理如附表所
    示之各項活動，公訴人既認定係已「交付」「現實具體」之
    免費招待旅遊、用餐之不正利益云云，則又如何認定係被告
    等人「單方行求」或「雙方期約」性質上屬「未來給付」之
    不正利益？
  (五)按公職人員選舉罷免法第九十條之一第一項投票行賄罪，係
    以對於有投票權人，行求、期約或交付賄賂或其他不正利益
    ，而約期不行使投票權或為一定之行使為構成要件，是行為
    人之行為是否該當於公職人員選舉罷免法第九十條之一第一
    項之投票行賄罪，自應視行為人是否具有行賄之犯意，及所
    行求、期約、交付之財物是否可認係期約為投票權一定行使
    或不為一定行使之對價，以及行求、期約、交付之對象是否
    為有投票權人而定。而對有投票權人交付之財物能否認係賄
    賂，雖非以金錢之多寡為絕對標準，但仍應綜合社會價值觀
    念、授受雙方之認知及其他客觀情事為判斷，足認其與要約
    不行使投票權或為一定行使之行為間，「具有對價之關係」
    時，始足當之。查本院認定，依被告丁○○當時之特殊政治
    處境，雖其早有表達參選嘉義縣縣長之意願，且被告等人有
    以「阿文之友會」之名義「免費」招攬民眾參與其所舉辦如
    附表所示活動，更在活動中有表彰競選氣氛之動作，但活動
    之目的，除為「綁樁」之目的外，兼有宣達其從政理念俾重
    新測試其原有支持者之繼續支持意願如何之投石問路之目的
    ，非純為賄選之單一目的，已詳如上述，此與一般早下定決
    心參選到底之候選人，為求當選，提早舉辦免費招待有投票
    權人旅遊以「純賄選」為目的者，不能相提並論。申言之，
    被告等人以「阿文之友會」之名義「免費」招攬有投票權人
    參與其所舉辦如附表所示活動，與有投票權人接受該免費旅
    遊，兩者間並不具備投票行賄罪與投票受賄罪之對價關係。
六、末按現行刑事訴訟法採行「無罪推定」之原則，而前揭所引
    認定犯罪事實之證據，其為訴訟上之證明，須於通常一般人
    均不致有所懷疑，而得確信其為真實之程度，始得據之為有
    罪之認定，若其關於被告是否犯罪之證明未能達此程度，而
    有合理性懷疑之存在，致使無從形成有罪之確信，根據「罪
    證有疑，利於被告」之證據法則，於現行刑事訴訟制度上，
    確能貫徹「無罪推定」之原則，而所謂有合理懷疑存在致使
    無從形成有罪之確信，在刑事訴訟法無罪推定之原則下，自
    應及於構成犯罪之「全部要件」均須證明至無合理懷疑之餘
    地，換言之，即須證明構成犯罪之一切要件，而排除每一合
    理無罪的假定，故被告經審理事實之法院因有合理的懷疑而
    判決無罪時，並非意指審理事實之法院確信其未曾犯罪，乃
    因對於被告有罪、無罪俱有懷疑時，本於無罪推定原則，仍
    應對被告作有利認定。查，本件公訴人關於被告等人具有共
    同不法投票賄選之犯意聯絡所為舉證，就被告等人是否具有
    行賄之犯意，所提供之交通、場地、門票及餐飲與所舉辦活
    動內容之目的，與公訴人所謂之期約投票權為一定之行使間
    是否具有對價之關係等項，因存有上開各項疑慮，尚未達於
    通常一般人均不致有所懷疑，而得確信其為真實之程度，而
    有前揭合理性懷疑之存在，致使本院無從形成被告有罪之確
    信，根據「罪證有疑，利於被告」之嚴格證據法則規定，尚
    不得據為認定被告有罪之證據，是被告等人前開所辯，尚非
    完全不可採。此外復查無其他積極證據足資證明被告等人所
    舉辦如附表所示之各項活動具有不法賄選之共同犯意，無論
    被告等人參與「阿文之友會」之程度為何，均應認其等被訴
    違反本件公職人員選舉罷免法之犯罪不能證明。原審疏未詳
    查，遽認被告有前揭犯行，並加以論罪科刑，容有未洽，被
    告等人上訴意旨據此指摘原判決採證不當，否認其有犯罪，
    為有理由，自應由本院撤銷改判，諭知被告等人均無罪之判
    決，以示審慎。
據上論斷，應依刑事訴訟法第三百六十九條第一項前段、第三百
六十四條、第三百零一條第一項，判決如主文。
本案經檢察官王碧霞到庭執行職務。
中    華    民    國    95    年    2     月    23    日
                  刑事第三庭    審判長法  官  陳義仲
                                      法  官  楊子莊
                                      法  官  陳顯榮
以上正本證明與原本無異。
檢察官如不服本判決應於收受本判決後十日內向本院提出上訴書
，其未敘述上訴理由者並得於提起上訴後十日內向本院補提理由
書。
                                      書記官  陳嘉琍
中    華    民    國    95    年    2     月    24    日


司法院資訊處製作；財團法人民間司法改革基金會備份。
